【裁判字號】    92,訴,1960
【裁判日期】    920912
【裁判案由】    返還價金
【裁判全文】
臺灣臺北地方法院民事判決                        九十二年度訴字第一九六０號
    原      告  甲○○
                戊○○
                丙○○
                丁○○
    共      同
    訴訟代理人  溫瑞鳳律師
    複  代理人  羅行律師
    被      告  國揚實業股份有限公司
    法定代理人  乙○○
    訴訟代理人  黃泰鋒律師
    複  代理人  歐斐文律師
右當事人間請求返還價金事件，本院於民國九十二年八月二十七日辯論終結，判決如
左：
    主    文
被告應給付原告甲○○新台幣柒拾柒萬伍仟元、戊○○新台幣肆拾貳萬元、丙○○新
台幣伍拾玖萬壹仟貳佰捌拾元、丁○○新台幣陸拾貳萬捌仟元及均自民國九十二年五
月六日起至清償日止，按週年利率百分之五計算之利息。
原告其餘之訴駁回。
訴訟費用由被告負擔十二分之五，餘由原告甲○○、戊○○、丙○○、丁○○分別負
擔十二分之三、十二分之一、十二分之一、十二分之二。
本判決原告戊○○勝訴部分得假執行；原告甲○○、丙○○、丁○○勝訴部分，於原
告甲○○、丙○○、丁○○分別以新台幣貳拾伍萬肆仟元、壹拾玖萬捌仟元、貳拾壹
萬元供擔保後，得假執行；但被告如於執行標的物拍定變賣前，以新台幣柒拾柒萬伍
仟元、肆拾貳萬元、伍拾玖萬壹仟貳佰捌拾元、陸拾貳萬捌仟元分別為原告甲○○、
戊○○、丙○○、丁○○預供擔保，得免假執行。
原告其餘假執行之聲請駁回。
    事    實
甲、原告方面：
一、聲明：
    被告應給付原告如附表所示之金額及自民國九十二年五月六日起至清償日止，按
    週年利率百分之五計算之利息；暨以供擔保為條件之假執行宣告。
二、陳述：
    原告於八十六年間，分別向被告購買坐落於台北縣永和市○○段第一、二、三、
    二四、二四－四、四○、四○－二、四一地號等九筆及長堤段一七二地號一筆地
    號土地內，被告興建地下肆層Ａ棟地上貳拾玖層Ｂ、Ｃ棟地上貳拾捌層之「天琴
    」大廈。已分別繳付如附表所示之價款。詎被告嗣因法定代理人侯西峰掏空公司
    資產二百八十三億元，陷於嚴重財務危機，致興建中之「天琴大廈」工程全面停
    工達一年餘，且在未經原告同意下，擅自將出售之土地及房屋之起造人名義，信
    託予訴外人富邦建築經理股份有限公司（下稱富邦建經公司），信託目的為「委
    託出售」，將售價所得價款清償予富邦商業銀行之全部未償債務，土地所有權並
    移轉登記為富邦建經公司所有。「天琴大廈」嗣由富邦建經公司興建完成，取得
    使用執照，原告係基於被告當時信譽卓著，財務健全，營建之房屋品質良好，始
    向被告訂購系爭「天琴大廈」房屋，原告不同意由富邦建經公司建造完成，亦不
    同意由富邦建經公司履行移轉義務，故被告已構成給付不能；而被告之給付縱非
    不能，因原告在被告發生內部淘空事件前，均按期付款，在事件發生後，被告在
    未告知原告之情形下，擅將出賣之土地及房屋之起造人名義變更為富邦建經公司
    ，供其出售，清償被告積欠富邦銀行之債務，增加原告對被告履約之顧慮，原告
    未繼續繳款，係喪失對被告之信賴感，被告縱有權解除買賣契約，兩造間之違約
    金約定，亦屬過高，應酌減為買賣總價百分之十，被告沒收之違約金超過買賣總
    價百分之十部分，應返還予原告，爰依民法第二百五十二條、第一百七十九條規
    定，請求被告分別給付原告如附表一所示之價金。
三、證據：
    提出繳款統計表及買賣契約書、被告之聲明書、土地信託契約、土地登記謄本、
    富邦建經公司使用執照。
乙、被告方面：
一、聲明：
    駁回原告之訴；及以供擔保為件之免假執行宣告。
二、陳述：
（一）依系爭契約約定：原告唯於被告不能完成興建大廈之情事發生時，始有解除權
      。系爭「天琴大廈」已於八十九年十二月十九日完工取得使用執照，並辦妥土
      地及建物第一次保全登記，被告並無不能興建完成之情事；而系爭房屋係由被
      告興建完成。系爭房屋起造人雖為富邦建經公司，但不代表富邦建經公司為真
      正興建者；況系爭契約並未特定系爭房屋之興建人，被告就此亦未保證由其興
      建完成，而被告依系爭契約所負義務，為使原告取得系爭房地之所有權。至原
      告究因何故訂購房屋，純屬原告締約動機，其訂動機於締約時既未表明於外觀
      ，更未訂明於系爭合約內，並非契約內容，被告既未向原告保證興建人不變，
      則系爭房屋由被告或由第三人興建完成，均無不可。被告將起造人名義信託富
      邦建經公司，目的在確保系爭買賣契約得順利履行。被告將將土地及建物起造
      人名義信託予富邦建經公司，富邦建經公司同意協同辦理移轉登記事宜，被告
      亦通知原告完工及準備辦理貸款及交屋事宜，系爭房屋並無不能完成興建情事
      及不能交付情事。
（二）系爭契約第十三條第一項第二款約定：「經乙方（指被告）通知辦理貸款手續
      、產權移轉手續及交屋手續，逾期達七日以上，經乙方催告仍未配合辦理者。
      乙方得解除本契約，甲方（指原告）無條件同意所繳全部價款作為乙方重行出
      售本戶房屋所需費用及稅捐之抵價及損害賠償金和違約金。」。被告於系爭房
      屋興建完成後，屢次催告原告辦理銀行貸款手續，惟原告均未予置理。被告不
      得已解除契約，並沒收原告已繳價金。而依營建投資業同業利潤標準，其毛利
      率為百分之四十四，費用率為百分之三十，淨利率為百分之十四，是被告因原
      告等之違約，受有總價百分之四十四之損害，係指系爭交易，因原告不履約，
      導致被告投入之管銷費用化為烏有，費用率為百分之三十，被告僅依約沒收原
      告等已繳交之價金，尚不及百分之四十四；又參照內政部所編印，預售屋買賣
      契約範本第二十二條規定，買方違反付款條件及方式之規定者，賣方得沒收房
      地總價款，百分之二十計算之金額。本件買賣總價分別為原告甲○○二千三百
      七十五萬元、原告戊○○一千一百萬元、原告丙○○一千三十七萬元、原告丁○○一千七百八十萬元。被告沒收之合約總價之比例分別為，原告甲○○百分
      之一七．二六、原告戊○○百分之一七．八一、原告丙○○為一九．七、原告
      丁○○一七．五二，均較百分之二十為低，故兩造違約金之約定，並無過高。
（三）又系爭契約為預售屋之買賣，原告依契約所繳納之價金，為被告支付系爭房地
      興建所須工程款之主要來源，原告無故違約，不繳納期款，將造成被告信賴合
      約所為資金之運用，造成被告因為興建房屋，所承受資金運用等之損失。且預
      售屋之買賣，通常訂約後，數年才交屋，倘購屋者於房地景氣好時購買房屋簽
      訂之買賣條件，而於嗣後因房地產價格因景氣而暴跌時，動輒無故不履行契約
      ，被告為如期興建為完工，除將另行背負沉重利息壓力、再次銷售之廣告、人
      事費用外，更要承擔跌價之風險，如此，因原告違約所生之損害，依約沒收已
      繳價金，並無過違約金過高。
三、證據：
    土地及房屋買賣契約書節本、富邦建經公司同意書、催告存證信函及解約存信函
    暨回執、同業利潤標準。
    理    由
一、原告起訴主張：其等分別與向被告購買「天琴大廈」房屋，買賣總價分別如附表
    一所示，原告已付如附表一所示之價款。惟被告嗣因法定代理人侯西峰掏空公司
    資產二百八十三億元，陷於嚴重財務危機，致興建中之「天琴大廈」工程全面停
    工，復未經原告等之同意，擅將前揭土地及房屋之起造人，信託予富邦建經公司
    ，其信託目的係處分信託財產，而非管理信託財產。原告不同意由富邦建經公司
    繼續建造，亦不同意由富邦建經公司履行移轉義務，故被告已構成給付不能。又
    原告在被告發生淘空事件前，均按期付款，在事件發生後，已喪失對被告之信賴
    感，被告縱有權解除買賣契約，兩造間之違約金約定，亦屬過高，應酌減為買賣
    總價百分之十，被告沒收之違約金超過買賣總價百分之十部分，應返還予原告，
    爰依民法第二百五十二條請求酌減違約金；並依不當得利之法律關係，請求被告
    返還如附表所示之價金等語。
二、被告則以：被告將「天琴大廈」土地及建物起信託登記予富邦建經公司，目的在
    確保本件買賣契約得順利履行，且「天琴大廈」已於八十九年十二月十九日取得
    使用執照，並無不能興建及給付不能之情事，原告無權解除契約；而系爭契約因
    原告未能依約繳納分期工程款及完成貸款對保手續，已經被告解除，並沒收原告
    所繳納之價金充作違約金，原告沒收之違約金並未逾百分之二十，故無過高之情
    事等語，資為抗辯。
三、原告主張其於八十六年間分別向被告預購「天琴大廈」房屋，已繳納如附表一所
    示之價金，被告於八十九年一月二十八日將系爭「天琴大廈」預售屋之土地信託
    登記予富邦建經公司，委託富邦建經公司出售，以清償被告積欠富邦銀行之債務
    等情，業據提出買賣契約書、統一發票、聲明書、信託契約書為證（見本院卷第
    二一至一六三頁、二三○至二三一頁），且為被告所不爭執，自堪信為真。本件
    兩造所爭執者在於，被告將「天琴大廈」預售屋案信託富邦建經公司，系爭預售
    屋案完工後，執用執照之起造人為富邦建經公司，是否構成給付不能？被告沒收
    之違約金，有無過高？經查：
    （一）系爭合約第十三條第二項約定：「乙方（即被告）如有不能完成興建本大
          廈之情事，甲方（即原告）得解除本契約，乙方除應將甲方已繳價款全部
          返還外並應賠償等額之違約金與甲方，但因法令變更或天災等不可歸責於
          乙方之事由致不能繼續興建或無法交付時，乙方僅負無息退還甲方已繳價
          款之責任。」等語，對於系爭預售屋應由何人興建完成，並未特別約定，
          且被告就此亦未保證由其興建完成。而被告依本件買賣契約所負義務乃使
          原告取得系爭預售屋及坐落土地之所有權，而系爭「天琴大廈」已於八十
          九年十二月十九日完工取得用執照，為兩造所不爭執，足見被告並無不能
          完成興建之情形。至於原告主張其等係基於信賴被告當時信譽卓著，財務
          健全，營建之房屋品質良好，而訂約購買等情，縱令為真，惟此乃原告於
          訂約時有關出賣人資格之考量，純屬締約動機之問題，該動機於訂約時並
          未顯現於外，更未訂明於契約內，並非契約之內容。
    （二）又系爭合約第十三條第一項約定：原告經被告通知繳付價款或費用如逾期
          一個月或逾使用執照核發一個月仍未給付者，或經被告通知辦理貸款手續
          、產權移轉手續及交屋手續，逾期達七日以上，經原告催告仍未配合辦理
          者，被告得解除契約，原告無條件同意所繳全部價款項作為被告重行出售
          本戶房屋所需費用及稅捐之抵價及損害賠償金和違約金，房地由被告收回
          。查被告於九十年三月二十二日通知原告辦理貸款手續，因原告不予置理
          ，復於同年四月四日通知以現金一次付清銀行貸款金額，原告仍相應不理
          ，被告於同年四月三十日、五月一日通知原告解除契約等情，有卷附被告
          提出且為原告所不爭執之存證信函足參（見本院卷第三○二至三六四頁）
          ，被告辯稱系爭買賣契約已經被告解除，即非無據。
    （三）按約定之違約金額過高者，法院得減至相當之數額。民法第二百五十二條
          定有明文。而當事人約定契約不履行之違約金過高者，法院固得依民法第
          二百五十二條以職權減至相當之數額，惟是否相當仍須依一般客觀事實、
          社會經濟狀況及當事人所受損害情形，以為酌定標準，而債務已為一部履
          行者，亦得比照債權人所受利益減少其數額（最高法院四十九年臺上字第
          八○七號著有判例，可資參照）。故依前揭說明，法院於認定時，自應參
          酌一般客觀事實、社會經濟狀況及當事人所受損害情形及應就債務人若能
          如期履行債務時，債權人得享受一切利益為標準。本院審酌被告於解約沒
          收原告之價金時，前揭房地已全部完工，原告並已繳交如附表一所示之價
          金，原告已為一部之履行，被告並因此受有利益即受領如附表一所示之價
          款及孳息得周轉使用，並參酌八十六年度財政部核定之不動產興建及租售
          業同業利潤標準淨利率為百分之十四（見本院卷第三六六頁）與內政部九
          十年九月三日公佈修正之預售屋買賣契約範本有關違約金約定之上限（不
          得超過房地總價款百分之十五），認本件違約金之約定，以買賣總價百分
          之十四為相當。至於被告銷售之管銷費用，為其營業成本，於決定出售價
          格時應已列入，不因原告依約履行或解約後重行出售而有異，非原告違約
          所致。
四、按無法律上之原因而受利益，致他人受損害者，應返還其利益。雖有法律上之原
    因，而其後已不存在者，亦同。本件違約金之約定，應酌減為買賣總價之百分之
    十四，已如前述，故被告沒收之買賣價金逾買賣總價百分之十四部分，即無法律
    上之原因而受利益，致原告受有損害，原告依不當得利之法律關係，請求被告返
    還，即有理由。查本件買賣總價分別為原告甲○○二千三百七十五萬元、原告戊○○一千一百萬元、原告丙○○一千零三十七萬元、原告丁○○一千七百八十萬
    元，此有買賣契約書可參，其總價之百分之十四分別為三百三十二萬五千元、一
    百五十四萬元、一百四十五萬一千八百元、二百四十九萬二千元；原告甲○○、
    戊○○、丙○○、丁○○已付價金分別為四百一十萬元、一百九十六萬元、二百
    零四萬三千零八十元、三百一十二萬元，亦有統一發票足稽，且為兩造所不爭執
    ，扣除合理之違約金，被告應返還原告甲○○七十七萬五千元（0000000-000000
    0=775000)、原告戊○○四十二萬元（0000000-0000000=420000）、原告丙○○
    五十九萬一千二百八十元（0000000-0000000=591280）、原告丁○○六十二萬八
    千元（0000000-0000000=628000），原告請求被告返還上款，為有理由，應予准
    許；逾此部分之請求，則無理由，應予駁回。
五、假執行之宣告：
    兩造均陳明願供擔保，聲請宣告假執行或免假執行，經核原告勝訴部分，並無不
    合，爰分別酌定相當之擔保金額准許之；至於原告戊○○勝訴部分，因本判決所
    命給付金額未逾五十萬元，依民事訴訟法第三百八十九條第一項第五款規定，應
    依職權宣告假執行；又原告敗訴部分，既經駁回，其假執行之聲請，失所附麗，
    應併予駁回。
六、原告之訴為一部有理由，一部無理由，依民事訴訟法第七十九條但書、第八十五
    條第一項後段、第三百八十九條第一項第五款、第三百九十條第二項、第三百九
    十二條第二、三項，判決如主文。
中      華      民      國    九十二    年      九      月    十二      日
                              民事第五庭  法  官    吳素勤
右為正本係照原本作成
如對本判決上訴，須於判決送達後廿日內向本院提出上訴狀
中      華      民      國    九十二    年      九      月    十二      日
                                          書記官    曾寶生


司法院資訊處製作；財團法人民間司法改革基金會備份。
